【裁判字號】    97,訴,1466
【裁判日期】    971204
【裁判案由】    營利事業所得稅
【裁判全文】
臺北高等行政法院判決
                                      97年度訴字第1466號
                              .
原      告  奇碁實業有限公司
代  表  人  甲○○
被      告  財政部臺北市國稅局
代  表  人  凌忠嫄（局長）住同上
訴訟代理人  乙○○
上列當事人間因營利事業所得稅事件，原告不服財政部中華民國
97年4月10日台財訴字第09600544590號訴願決定，提起行政訴訟
。本院判決如下：
    主  文
原告之訴駁回。
訴訟費用由原告負擔。
    事  實
一、事實概要：
    緣原告民國（下同）89年度營利事業所得稅申報，原列報營
    業收入淨額新臺幣（下同）42,137,845元及全年所得額虧損
    17,463,711元，被告依申報數核定，嗣後被告以查獲漏報營
    業收入7,151,483元，重行核定營業收入淨額49,289,328元
    及全年所得額虧損15,818,870元，應補稅額0元，並處罰鍰
    200,600元（計至百元止）。原告不服，就罰鍰處分申請復
    查，未獲變更，提起訴願亦遭決定駁回，遂向本院提起本件
    行政訴訟。
二、兩造聲明（原告未於言詞辯論及準備程序到場，聲明及陳述
    依其起訴狀記載）：
  (一)原告聲明求為判決：
    1.原罰鍰處分、復查決定及訴願決定均撤銷。
    2.訴訟費用由被告負擔。
  (二)被告聲明求為判決：
    1.請求判決駁回原告之訴。
    2.訴訟費用由原告負擔。
三、兩造之爭點：被告依所得稅法第110條第1項及同法施行細則
    第81條第1項規定，就原告89年營利事業所得稅申報因所得
    額漏報處以罰鍰200,600元，是否適法？
  (一)原告主張之理由：
    1.原告89年度營利事業所得稅申報，原列報營業收入淨額
      42,137,845元及全年所得額虧損17,463,711元，嗣經被告
      查獲漏報營業收入7,151,483元，重行核定營業收入淨額
      49,289,328元及全年所得額虧損15,818,870元，應補稅額
      0元，並處罰鍰200,600元。因全年所得額為虧損，請准予
      撤銷。
  (二)被告主張之理由：
    1.按「納稅義務人已依本法規定辦理結算申報，但對依本法
      規定應申報課稅之所得額有漏報或短報情事者，處以所漏
      稅額2倍以下之罰鍰。……營利事業因受獎勵免稅或營業
      虧損，致加計短漏之所得額後仍無應納稅額者，應就短漏
      之所得額依當年度適用之營利事業所得稅稅率計算之金額
      ，分別依前兩項之規定倍數處罰。」為所得稅法第110條
      第1項、第3項所明定。次按「營利事業因受獎勵免稅或營
      業虧損，致加計短漏之所得額後仍無應納稅額者，可就短
      漏之所得額，依當年度適用之營利事業所得稅級距稅率計
      算之金額，減除累進差額後，以其餘額依照所得稅法第
      110條第1、2項規定之倍數計罰。……」「經查獲漏報銷
      貨收入部分，因其既有匿報所得之事實，自應依所得稅法
      第110條規定論處，至其匿報所得額之計算，如其全年全
      部所得額係經稽徵機關依查帳核定並據以補徵稅款者，應
      視該漏報銷貨收入部分之成本、損費是否已列報而定。…
      …如成本部分未列報，則以漏報銷貨收入按同業利潤標準
      之毛利率核計。……」「納稅義務人因同一漏稅事實，涉
      嫌分別逃漏營業稅及營利事業所得稅，……納稅義務人如
      對核定之營業稅及營利事業所得稅不服，應分別依照稅捐
      稽徵法第35條規定申請復查。但稽徵機關對有關營利事業
      所得稅部分復查之申請，可暫緩依稅捐稽徵法第35條第2
      項（現行法第4項）規定作成決定，並通知納稅義務人俟
      營業稅部分經復查、訴願或行政訴訟終結決定或判決應補
      徵或退還稅款後，再依營業稅部分確定之事實，作為營利
      事業所得稅復查決定之參考。」為財政部67年5月15日台
      財稅第33186號函、69年4月15日台財稅第33041號函及80
      年8月8日台財稅第800695600號函所明釋。
    2.原告係經營其他布疋、衣著及服飾品零售業，89年度營利
      事業所得稅結算申報，列報營業收入淨額42,137,845 元
      及全年所得額虧損17,463,711元，被告所屬中正稽徵所依
      申報數核定，嗣經被告查獲漏報營業收入7,151,483元，
      核定營業收入淨額49,289,328元，又以漏報營業收入按該
      業（行業標準代號：5349-99）同業利潤標準毛利率23﹪
      核算漏報部分之營業毛利1,644,841元，重行核定全年所
      得額虧損15,818,870元，並就短漏之所得額1,644,841元
      依當年度適用稅率計算之金額401,210元處0.5倍罰鍰
      200,600元（計至百元止）。原告主張基於同一漏稅事實
      營業稅部分申請復查中，請重新核定云云。申經被告復查
      決定以，本件同一漏稅事實營業稅行政救濟部分，業經臺
      北高等行政法院95年度訴字第04333號判決駁回確定。營
      利事業所得稅部分，原核定漏報營業收入7,151,483元，
      短漏所得額1,644,841元並無不合，依首揭規定，原處罰
      鍰200,600 元並無違誤，仍維持原核定。原告仍表不服，
      訴稱全年所得額為虧損，請准予撤銷罰鍰云云，提起訴願
      ，申經財政部訴願決定持與被告相同論見外，並以被告同
      一漏稅事實，分別涉嫌逃漏營業稅及營利事業所得稅，有
      關營業稅部分，業經臺北高等行政法院95年度訴字第
      04333號判決駁回因原告未提起上訴而告確定在案，是被
      告按營業稅行政訴訟確定漏報營業收入之事實，復因原告
      成本無法勾稽，乃就系爭漏報營業收入部分，依所得稅法
      第83條第1項規定之同業利潤標準核算漏報部分之所得額
      1,644,841元，雖加計短漏之所得額後仍虧損而無應納稅
      額，然依首揭所得稅法第110條第3項規定及財政部67年5
      月15日台財稅第33186號函意旨，仍應就短漏之所得額依
      照所得稅法第110條第1、2項規定之倍數處罰，原告訴稱
      全年所得額為虧損，請准予撤銷罰鍰，自無可採，原處罰
      鍰200,600元經核並無不妥，駁回其訴願。
    3.按所得稅法第110條規定申報不實之處罰，係以漏報所得
      額為已足，並非以生漏稅額為必要條件，原告仍執前詞訴
      稱系爭年度為虧損不應處罰云云，所訴核不足採。
    理  由
一、本件原告經合法通知，無正當理由未於言詞辯論期日到場，
    核無民事訴訟法第386條各款所列情形，爰依行政訴訟法第
    218條準用民事訴訟法第385條第1項前段，由被告聲請而為
    一造辯論判決。
二、按「稽徵機關進行調查或復查時，納稅義務人應提示有關各
    種證明所得額之帳簿、文據；其未提示者，稽徵機關得依查
    得之資料或同業利潤標準，核定其所得額。」、「納稅義務
    人已依本法規定辦理結算申報，但對依本法規定應申報課稅
    之所得額有漏報或短報情事者，處以所漏稅額2倍以下之罰
    鍰。．．．營利事業因受獎勵免稅或營業虧損，致加計短漏
    之所得額後仍無應納稅額者，應就短漏之所得額依當年度適
    用之營利事業所得稅稅率計算之金額，分別依前兩項之規定
    倍數處罰。」及「稽徵機關進行調查或復查時，納稅義務人
    應提示有關各種證明所得額之帳簿、文據；其未提示者，稽
    徵機關得依查得之資料或同業利潤標準，核定其所得額．．
    ．納稅義務人已依規定辦理結算申報，但於稽徵機關進行調
    查時，通知提示有關各種證明所得額之帳簿、文據而未依限
    期提示者，稽徵機關得依查得之資料或同業利潤標準核定其
    所得額。」分別為所得稅法第83條第1項、第110條第1項、
    第3項及同法施行細則第81條第1項所明定。
三、次按「營利事業因受獎勵免稅或營業虧損，致加計短漏之所
    得後仍無應納稅額者，可就短漏之所得額，依當年度適用之
    營利事業所得稅級距稅率計算之金額，減除累進差額後，以
    其餘額依照所得稅法第110條第1、2項規定之倍數計罰。」
    「經查獲漏報銷貨收入部分，因其既有匿報所得之事實，自
    應依所得稅法第110條規定論處，至其匿報所得額之計算，
    如其全年全部所得額係經稽徵機關依查帳核定並據以補徵稅
    款者，應視該漏報銷貨收入部分之成本、損費是否已列報而
    定。．．．如成本部分未列報，則以漏報銷貨收入按同業利
    潤標準之毛利率核計。．．．」分別經財政部67年5月15 日
    台財稅第33186號函、69年4月15日台財稅第33041號函函釋
    在案。
四、查原告89年度營利事業所得稅申報，原列報營業收入淨額42
    ,137,845 元及全年所得額虧損17,463,711元，被告依申報
    數核定，嗣後被告以查獲漏報營業收入7,151,483元，重行
    核定營業收入淨額49,289,328元及全年所得額虧損
    15,818,870元，應補稅額0元，並處罰鍰200,600元（計至百
    元止）。原告不服，就罰鍰處分申請復查，未獲變更，提起
    訴願亦遭決定駁回，遂向本院提起本件行政訴訟之事實，有
    原告89年度營利事業所得稅申報書及核定通知書、原告工商
    登記查詢資料、復查申請書、系爭處分及訴願書等，各附原
    處分卷足稽。兩造主張之事實、理由及陳述，有如上述整理
    ，雙方主要爭執在：被告依所得稅法第110 條第1項及同法
    施行細則第81條第1項規定，就原告89年營利事業所得稅申
    報因所得額漏報處以罰鍰200,600元，是否適法？
五、經查：
  (一)按稅捐秩序罰可區分為「行為罰」及「漏稅罰」兩種，稅法
    為掌握納稅義務人，並確實查明課稅事實關係，乃課予稅捐
    義務人一系列的協力義務，包括稅籍登記義務（例如辦理營
    利事業登記義務）、帳簿設置登載義務、發票開立取得保存
    義務、稅捐申報義務以及接受調查備詢等義務，在納稅義務
    人違反此類行為義務的情形，稅法多規定應科處罰鍰，由於
    此種處罰，通常並不以發生納稅義務人短漏稅報款之結果為
    要件，因此被歸為「行為罰」。反之，如果納稅義務人因故
    意或過失違反稅法上誠實申報繳納稅款義務，或違背協力義
    務致使稽徵機關不知有關課稅的重要事實，而減少核定應納
    稅額致發生短漏稅捐結果，對於此種違反稅捐秩序的行為，
    所科處的行政秩序罰（罰鍰），一般即稱之為「漏稅罰」（
    學者陳清秀著「稅法總論」86年10月版第579 頁）。
  (二)次按釋字第503 號解釋謂：「納稅義務人違反作為義務而被
    處行為罰，僅須其有違反作為義務之行為即應受處罰；而逃
    漏稅捐之被處漏稅罰者，則須具有處罰法定要件之漏稅事實
    方得為之。．．」明確闡述逃漏稅捐之被處漏稅罰者，須具
    有處罰法定要件之漏稅事實始足當之。又行為罰不以「發生
    損害或危險」為其要件（即非結果犯）；而漏稅罰須以「發
    生損害或危險」結果（即實害結果或危險結果）為要件（最
    高行政法院94年度判字第1494號判決意旨參照）。
  (三)查本件原告同一漏稅事實之營業稅行政救濟部分，業經本院
    95 年 度訴字第04333 號判決駁回原告之訴在案（見原處分
    卷第100-105 頁），原告並未對之提起上訴而告確定（見原
    處分卷第99頁）。是原告短漏開統一發票並漏報銷售額之漏
    稅事實，即洵堪認定。原告既經查明有上述漏稅事實，則依
    首揭規定，與判決意旨說明，被告因而按營業稅行政訴訟確
    定漏報營業收入之事實，及因原告成本無法勾稽，乃就系爭
    漏報營業收入部分，依所得稅法第83條第1 項規定之同業利
    潤標準核算漏報部分之所得額1,644,841 元（即推定其漏報
    收入部分，亦漏報成本，而以毛利率23% 核算課稅所得額，
    至於費用部分因已全額申報減除，故無須依淨利率核算課稅
    所得額），重行核定其全年所得額之虧損，由其申報書
    17,463,711 元 ，變更為15,818,870元，並就其短漏報之所
    得額1,644,841 元，依當年度適用稅率計算之金額401,210
    元處0.5 倍罰鍰200,600 元（計至百元止），自屬有據。
  (四)原告訴稱其全年所得額為虧損，請准予撤銷罰鍰等語。然查
    ，原告89年度營利事業所得加計短漏之所得額後，雖仍為虧
    損而無應納稅額，然依首揭規定與說明及所得稅法第110 條
    第3 項規定及財政部67年5 月15日台財稅第33186 號函意旨
    ，仍應就短漏之所得額依照所得稅法第110 條第1 、2 項規
    定之倍數處罰，亦即按所得稅法第110 條規定申報不實之處
    罰，係以原告有漏報所得之漏稅事實即為已足。原告為營利
    事業體，本應注意確實依相關稅務法規誠實辦理營利事業所
    得稅之結算申報，不得短漏報營業收入，其能注意卻未注意
    ，以致短漏報，縱無故意，亦難辭其咎，其有過失責任亦明
    ，自應按所得稅法第110 條之規定科以申報不實之處罰。
六、綜上，原告所訴均委無足採，從而被告就原告89年度營利事
    業所得稅短漏之所得額1,644,841元，依當年度適用稅率計
    算之漏稅額401,210元處0.5倍罰鍰200,600元（計至百元止
    ），並無違誤，復查及訴願決定予以維持，亦無不合。原告
    徒執前詞，訴請撤銷，為無理由，應予駁回。
據上論結，本件原告之訴為無理由，爰依行政訴訟法第98條第1
項前段、第218 條、民事訴訟法第385 條第1 項前段，判決如主
文。
中    華    民    國    97    年    12    月    4     日
                臺北高等行政法院第六庭
                          審判長法  官  林  文  舟
                                法  官  許  瑞  助
                                法  官  陳  鴻  斌
上為正本係照原本作成。
如不服本判決，應於送達後20日內向本院提出上訴狀並表明上訴
理由，如於本判決宣示後送達前提起上訴者，應於判決送達後20
日內補提上訴理由書（須按他造人數附繕本）。
中    華    民    國    97    年    12    月    9     日
                                書記官  陳  清  容


司法院資訊處製作；財團法人民間司法改革基金會備份。
